---
title: "PROGETTO CPSM"
author: "Francesco Paolo D'Antuono (0512109798), Ciro Vitale (0512110719)"
date: "22/06/2022"
output:
  html_document:
    toc: yes
    toc_float: yes
    
---


# Caricamento librerie
```{r,warning=FALSE}
library(readxl)
library(tidyverse)

```
Caricamento delle librerie che ci serviranno per l'analisi.


# Importazione del dataset e selezione dati opportuni
```{r}
#lettura del file csv
datacqua<-read.csv('acqua.csv',header = TRUE,sep = ',')
datacqua

#selezione delle colonne interessate all'analisi
new_data<-select(datacqua,Territorio,TIPO_DATO4,Value)
new_data

#riposizionamento delle colonne nel modo corretto
finale<-spread(new_data,TIPO_DATO4,Value)


#rimozione Napoli dalla tabella
finale<-filter(finale,Territorio != 'Napoli')
finale
```
Abbiamo importato il dataset scaricato da istat.it, in formato csv (acqua.csv). Esso riguarda l'erogazione e immissione da/nei comuni di acqua potabile nel 2018. Inoltre, abbiamo selezionato le variabili che ci interessano per l'analisi nel dataset new_data, in seguito abbiamo corretto alcune informazioni e selezionato le colonne opportune mendiante la funzione spread per ottimizzare il dataset e ricavarne solo i dati che vogliamo analizzare dal csv. Successivamente, abbiamo rimosso dal dataset la riga che riguardava il comune di Napoli poiché era un dato esageratamente distante dagli altri comuni e arrecava problemi all'analisi del campione.



# Selezione di un campione unidimensionale con tabella delle frequenze assolute e relative su di esso
```{r}

#Frequenza assoluta
freq_ass<-table(finale$ACQ_EROG)
freq_ass

#Frequenza relativa
freq_rel<-freq_ass/sum(freq_ass)
freq_rel

#Frequenza assoluta cumulativa 
freq_ass_cum<-cumsum(freq_ass)
freq_ass_cum

#Frequenza relativa cumulativa 
freq_rel_cum<-cumsum(freq_rel)
freq_rel_cum

#tabella delle frequenze relative e assolute
tabella<-cbind(freq_ass,freq_rel,freq_ass_cum,freq_rel_cum)
tabella


```
Le modalità snno i valori distinti assunti dai dati che permettono il calcolo delle frequenze.
Ci sono vari tipi di frequenze: 
La tabella delle frequenze assolute(freq_ass) rappresenta il numero di dati nel campione che hanno stessa modalità.
La tabella delle frequenze relative(freq_rel) è il rapporto tra la frequenza assoluta e l'ampiezza del campione per ogni dato.
La tabella delle frequenze cumulative assolute(freq_ass_cum) è la somma delle frequenze assolute delle modalità.
La tabella delle frequenze cumulative relative rappresenta la somma delle frequenze relative delle modalità.

Si può notare dalle tabelle che le informazioni sono troppo simili e non ci permettono di avere un'analisi coerente dei dati per quanto riguarda le frequenze, poiché abbiamo quasi tutte le modalità differenti, quindi si procederà con il raggruppamento in classi.



# Calcolo indici di posizione, variabilità e forma
```{r}
#mediana
median<-median(finale$ACQ_EROG)
median

#media
mean<-mean(finale$ACQ_EROG)
mean


#moda
mode <- function(v) {
   tmp <- unique(v)
   tmp[which.max(tabulate(match(v, tmp)))]
}

mode<-mode(finale$ACQ_EROG)
mode

#valore minimo
min<-min(finale$ACQ_EROG)
min

#valore massimo
max<-max(finale$ACQ_EROG)
max


#varianza 
var<-sum( {finale$ACQ_EROG - mean}^2 )  / {length(finale$ACQ_EROG)-1}
var


#deviazione standard
sd<-sqrt(var)
sd

#ampiezza del campo di variazione
range_var<-max-min
range_var

#scarto medio assoluto
mean_abs_dev<-sum(abs(finale$ACQ_EROG - mean))  / length(finale$ACQ_EROG)
mean_abs_dev

#coefficiente di variazione
cv<-sd/mean
cv

#indice di asimmetria
y<-sum({finale$ACQ_EROG - mean}^3) /  (length(finale$ACQ_EROG) * {sd}^3) 
y

#indice di curtosi
k<-(sum({finale$ACQ_EROG - mean}^4) /  (length(finale$ACQ_EROG) * {sd}^4)) - 3
k

```
## Indici di posizione.

Il valore medio(mean) della distribuzione dell'acqua erogata è 1619.692, la mediana(median) è 1022, la moda(mode) è 690.

Il minimo(min) corrisponde al comune di Liveri con valore 92 , il massimo(max) corrisponde al comune di Pozzuoli con valore 10674.


## Indici di varianza.

La varianza(var) è 2848001, questo ci fa capire quanto i dati siano dispersi attorno alla media campionaria.

La deviazione standard(sd) ha valore 1687.602, questo risultato ci conferma che i valori sono dispersi rispetto alla media campionaria.

L'ampiezza del campo di variazione(range_var) vale 10582, indica il numero di valori che stiamo esaminando ed è data dalla differenza tra gli estremi del campione.

Lo scarto medio assoluto(mean_abs_dev) è 1185.38, dato dalla media aritmetica degli scarti assoluti della media campionaria.

Il coefficiente di variazione(cv) ha valore circa 1.041928, ed è dato dal rapporto tra deviazione standard e media campionaria. Esso è un indice diretto della variabilità dei dati, indipendentemente dalla scala di misura che si adopera.


## Indici di forma.

L'indice di asimmetria(y) è uguale circa a 2.389791 e indica se il grafico è simmetrico o meno. Nel nostro caso abbiamo asimmetria positiva poiché il valore è maggiore di 0, ciò indica che per valori alti in metri cubi di erogazione dell'acqua vi è una bassa concentrazione di dati e quindi il grafico avrà una coda più lunga a destra.

L'indice di curtosi(k) vale 8.11013, utile per stabilire se la distribuzione è poco o molto appiattita. Nel nostro caso, essendo maggiore di 0, abbiamo che i dati hanno distribuzione leptocurtica ovvero è presente un eccesso di dati nelle classi centrali e quindi il grafico sarà poco appiattito.
