---
title: "PROGETTO CPSM"
author: "Francesco Paolo D'Antuono (0512109798), Ciro Vitale (0512110719)"
date: "22/06/2022"
output:
  html_document:
    toc: yes
    toc_float: yes
    
---


# Caricamento librerie
```{r,warning=FALSE}
library(readxl)
library(tidyverse)

```
Caricamento delle librerie che ci serviranno per l'analisi.


# Importazione del dataset e selezione dati opportuni
```{r}
#lettura del file csv
datacqua<-read.csv('acqua.csv',header = TRUE,sep = ',')
datacqua

#selezione delle colonne interessate all'analisi
new_data<-select(datacqua,Territorio,TIPO_DATO4,Value)
new_data

#riposizionamento delle colonne nel modo corretto
finale<-spread(new_data,TIPO_DATO4,Value)


#rimozione Napoli dalla tabella
finale<-filter(finale,Territorio != 'Napoli')
finale
```
Abbiamo importato il dataset scaricato da istat.it, in formato csv (acqua.csv). Esso riguarda l'erogazione e immissione da/nei comuni di acqua potabile nel 2018. Inoltre, abbiamo selezionato le variabili che ci interessano per l'analisi nel dataset new_data, in seguito abbiamo corretto alcune informazioni e selezionato le colonne opportune mendiante la funzione spread per ottimizzare il dataset e ricavarne solo i dati che vogliamo analizzare dal csv. Successivamente, abbiamo rimosso dal dataset la riga che riguardava il comune di Napoli poiché era un dato esageratamente distante dagli altri comuni e arrecava problemi all'analisi del campione.



# Selezione di un campione unidimensionale con tabella delle frequenze assolute e relative su di esso
```{r}

#Frequenza assoluta
freq_ass<-table(finale$ACQ_EROG)
freq_ass

#Frequenza relativa
freq_rel<-freq_ass/sum(freq_ass)
freq_rel

#Frequenza assoluta cumulativa 
freq_ass_cum<-cumsum(freq_ass)
freq_ass_cum

#Frequenza relativa cumulativa 
freq_rel_cum<-cumsum(freq_rel)
freq_rel_cum

#tabella delle frequenze relative e assolute
tabella<-cbind(freq_ass,freq_rel,freq_ass_cum,freq_rel_cum)
tabella


```
Le modalità snno i valori distinti assunti dai dati che permettono il calcolo delle frequenze.
Ci sono vari tipi di frequenze: 
La tabella delle frequenze assolute(freq_ass) rappresenta il numero di dati nel campione che hanno stessa modalità.
La tabella delle frequenze relative(freq_rel) è il rapporto tra la frequenza assoluta e l'ampiezza del campione per ogni dato.
La tabella delle frequenze cumulative assolute(freq_ass_cum) è la somma delle frequenze assolute delle modalità.
La tabella delle frequenze cumulative relative rappresenta la somma delle frequenze relative delle modalità.

Si può notare dalle tabelle che le informazioni sono troppo simili e non ci permettono di avere un'analisi coerente dei dati per quanto riguarda le frequenze, poiché abbiamo quasi tutte le modalità differenti, quindi si procederà con il raggruppamento in classi.



# Calcolo indici di posizione, variabilità e forma
```{r}
#mediana
median<-median(finale$ACQ_EROG)
median

#media
mean<-mean(finale$ACQ_EROG)
mean


#moda
mode <- function(v) {
   tmp <- unique(v)
   tmp[which.max(tabulate(match(v, tmp)))]
}

mode<-mode(finale$ACQ_EROG)
mode

#valore minimo
min<-min(finale$ACQ_EROG)
min

#valore massimo
max<-max(finale$ACQ_EROG)
max


#varianza 
var<-sum( {finale$ACQ_EROG - mean}^2 )  / {length(finale$ACQ_EROG)-1}
var


#deviazione standard
sd<-sqrt(var)
sd

#ampiezza del campo di variazione
range_var<-max-min
range_var

#scarto medio assoluto
mean_abs_dev<-sum(abs(finale$ACQ_EROG - mean))  / length(finale$ACQ_EROG)
mean_abs_dev

#coefficiente di variazione
cv<-sd/mean
cv

#indice di asimmetria
y<-sum({finale$ACQ_EROG - mean}^3) /  (length(finale$ACQ_EROG) * {sd}^3) 
y

#indice di curtosi
k<-(sum({finale$ACQ_EROG - mean}^4) /  (length(finale$ACQ_EROG) * {sd}^4)) - 3
k

```
## Indici di posizione.

Il valore medio(mean) della distribuzione dell'acqua erogata è 1619.692, la mediana(median) è 1022, la moda(mode) è 690.

Il minimo(min) corrisponde al comune di Liveri con valore 92 , il massimo(max) corrisponde al comune di Pozzuoli con valore 10674.


## Indici di varianza.

La varianza(var) è 2848001, questo ci fa capire quanto i dati siano dispersi attorno alla media campionaria.

La deviazione standard(sd) ha valore 1687.602, questo risultato ci conferma che i valori sono dispersi rispetto alla media campionaria.

L'ampiezza del campo di variazione(range_var) vale 10582, indica il numero di valori che stiamo esaminando ed è data dalla differenza tra gli estremi del campione.

Lo scarto medio assoluto(mean_abs_dev) è 1185.38, dato dalla media aritmetica degli scarti assoluti della media campionaria.

Il coefficiente di variazione(cv) ha valore circa 1.041928, ed è dato dal rapporto tra deviazione standard e media campionaria. Esso è un indice diretto della variabilità dei dati, indipendentemente dalla scala di misura che si adopera.


## Indici di forma.

L'indice di asimmetria(y) è uguale circa a 2.389791 e indica se il grafico è simmetrico o meno. Nel nostro caso abbiamo asimmetria positiva poiché il valore è maggiore di 0, ciò indica che per valori alti in metri cubi di erogazione dell'acqua vi è una bassa concentrazione di dati e quindi il grafico avrà una coda più lunga a destra.

L'indice di curtosi(k) vale 8.11013, utile per stabilire se la distribuzione è poco o molto appiattita. Nel nostro caso, essendo maggiore di 0, abbiamo che i dati hanno distribuzione leptocurtica ovvero è presente un eccesso di dati nelle classi centrali e quindi il grafico sarà poco appiattito.

# Raggruppamento in classi con calcolo frequenze assolute e relative
```{r}

#costante che indica il numero di livelli
K <- 8
K


#dividere il range di dati in livelli equidistanti
delta<-range_var/K
delta


#calcolo degli estremi degli intervalli
xSup <- rep(0 , K)
xInf <- rep(0 , K)
xmin <- min(finale$ACQ_EROG)
for (i in 1:K){
   xInf[i]   <-   xmin + {i-1} * delta
   xSup[i]   <-   xmin + i * delta
}

Intervalli <- cbind(LimiteInferiore = xInf,    LimiteSuperiore = xSup)
Intervalli<-round(Intervalli)
Intervalli



#vettore degli intervalli per effettuare la divisione
x<-c(92,1415,2738,4060,5383,6706,8028,8351,10675)
z<-c('[92,1415]', '[1415,2738]', '[2738,4060]', '[4060,5383]', '[5383,6706]', '[6706,8028]', '[8028,8351]', '[8351,10675]')


#tabella divisa in classi
tab_classi <- cut(finale$ACQ_EROG, breaks = x,right = FALSE,labels = z)
tab_classi


#Frequenze assolute delle classi
freq_ass_class<-table(tab_classi)
freq_ass_class

#Frequenze relative delle classi
freq_rel_class<-freq_ass_class/sum(freq_ass_class)
freq_rel_class

#Frequenze assolute cumulative delle classi 
freq_ass_cum_class<-cumsum(freq_ass_class)
freq_ass_cum_class

#Frequenze relative cumulative delle classi 
freq_rel_cum_class<-cumsum(freq_rel_class)
freq_rel_cum_class

#tabella delle frequenze assolute e relative per classi
tabella_freq_classi<-cbind(freq_ass_class,freq_rel_class,freq_ass_cum_class,freq_rel_cum_class)
tabella_freq_classi

#grafico a barre per classi
barplot(freq_ass_class,
        main = 'Bar plot',
        xlab = 'Acqua erogata dai comuni divisa in classi', 
        ylab = 'Frequenze assolute delle classi')

#grafico ad aste per classi
plot(freq_ass_class,
     main = 'Line graph',
     xlab = 'Acqua erogata dai comuni divisa in classi',
     ylab = 'Frequenze assolute delle classi')

#grafico a linee per classi
plot(freq_ass_class,
     main = "Polygon graph",
     type = "b",
     xlab = "Acqua erogata dai comuni divisa in classi",
     ylab = "Frequenze assolute delle classi")


#grafico a torta per classi


pie(freq_ass_class,
    main = 'Pie chart',
    col = rainbow(length(freq_ass_class)),
    labels = "")
    
legend('topright', cex = 0.9, legend = z, fill = rainbow(length(freq_ass_class)))

#istogramma per classi
hist(finale$ACQ_EROG, main = 'Istogramma',xlab = 'Acqua erogata dai comuni divisa in classi',
     ylab = 'densità', breaks = x)


```





Per la divisione in classi abbiamo utilizzato un numero di livelli(K) pari a 8.

Abbiamo calcolato una costante(delta) che indica il range di una classe.

Grazie a questa costante, siamo riusciti a calcolare gli estremi degli 8 intervalli(Intervalli).

Abbiamo diviso la tabella in classi(tab_classi) e calcolato le sue frequenze(freq_ass_class, freq_rel_class, freq_ass_cum_class, freq_rel_cum_class).

Infine, abbiamo realizzato i grafici corrispondenti alle frequenze assolute della tabella delle classi.

L'istogramma è stato realizzato per visualizzare l'andamento della distribuzione delle acque erogate dai comuni. 

Dunque, si può dedurre da tutti i grafici rappresentati che abbiamo molti comuni con un valore basso di acque erogate da esso e pochi che hanno un valore alto di acque erogate dovuto soprattutto dalla grandezza del comune e dalla quantità di acqua che serve ai cittadini.



# Quartili, scarto interquartile e boxplot
```{r}

#primo quartile
q1 <- quantile(finale$ACQ_EROG, probs=0.25)
q1

#secondo quartile o mediana
q2 <- quantile(finale$ACQ_EROG, probs=0.5)
q2

#terzo quartile
q3 <- quantile(finale$ACQ_EROG, probs=0.75)
q3

#scarto interquartile 
iqr <- q3-q1
iqr <- substr(iqr,1,9)
iqr

ggplot(data = finale, mapping = aes(x=ACQ_EROG))+geom_boxplot()+
   labs(title = 'Box Plot', x = 'Acqua erogata dai comuni')




```



il percentile k-esimo di un campione di dati è un valore maggiore di una percentuale k dei dati, e minore della restante percentuale 100-k, dove k è un numero compreso tra 0 e 100. Il 25-esimo percentile si definisce primo quartile, il 50-esimo percentile si definisce mediana campionaria o secondo quartile, il 75-esimo percentile si dice terzo quartile e si denotano con Q1, Q2 e Q3. 
Nel nostro caso Q1 vale 531(q1), Q2 vale 1022(q2, come la mediana) e Q3 vale 2054(q3).


Uno strumento grafico utile a visualizzare alcuni degli indici rappresentativi dei dati è il box plot.
Si ottiene sovrapponendo ad una linea orizzontale che va dal minore al maggiore dei dati, un rettangolo che va dal primo al terzo quartile, con una linea verticale che lo divide al livello del secondo quartile.

Lo scarto interquartile è la differenza tra Q3 e Q1 e indica la lunghezza della base del rettangolo. Nel nostro caso lo scarto interquartile vale 1523.

Il fatto che la mediana rappresentata nel boxplot sia più spostata verso sinistra, conferma che la distribuzione è asimmetrica positiva. Ciò poteva essere notato anche nell'istrogramma realizzato in precedenza.

Gli outliers sono dati anomali ossia molto distanti dagli altri dati, di norma sono presenti quando si ha una distribuzione con elevata curtosi. Nel nostro caso abbiamo il seguente range di valori che non sono outliers: [-992, 3577], di conseguenza ogni dato che risulta all'esterno dell'intervallo è definito outlier.



# Intervalli di previsione con k=1,2,3
```{r}

#intervallo per k=1
int1_x<-mean-sd
int1_y<-mean+sd
int1_x
int1_y


#intervallo per k=2
int2_x<-mean-(2*sd)
int2_y<-mean+(2*sd)
int2_x
int2_y


#intervallo per k=3
int3_x<-mean-(3*sd)
int3_y<-mean+(3*sd)
int3_x
int3_y



```
Gli intervalli di previsione ci permettono di capire se il nostro campione di dati ha una distribuzione normale cioé normocurtica. Per essere tale il primo intervallo deve avere circa il 68% dei dati, il secondo intervallo deve avere circa il 95% dei dati e il terzo intervallo deve avere circa il 99.7% dei dati.

Gli intervalli di previsione sono:
[-67.90978, 3307.294] per k=1, in questo intervallo ci sono il 86.81% degli elementi totali
[-1755.512, 4994.896] per k=2, in questo intervallo ci sono il 95.6% degli elementi totali
[-3443.114, 6682.499] per k=3, in questo intervallo ci sono il 98.9% degli elementi totali.
Possiamo notare, quindi, che il nostro campione di dati è fortemente sbilanciato e si dice skewed (ossia asimmetrico).




# Dati bivariati e coefficiente di correlazione campionario
```{r}

#diagramma a dispersione, con x_i=ACQ_IMM e y_i = ACQ_EROG
ggplot(data = finale, mapping = aes(x=ACQ_IMM,y=ACQ_EROG))+geom_point()+
   labs(title = 'Scatter Plot', y = 'Acqua erogata dai comuni', x = 'Acqua immessa nei comuni')

#coefficiente di correlazione campionario
r<-cor(finale$ACQ_EROG,finale$ACQ_IMM)
r

```



Un campione bivariato è un campione che non tratta dati singoli ma coppie di dati. Uno strumento utile a visualizzare campioni bivariati è il diagramma a dispersione(Scatter Plot), che consiste nella rappresentazione sul piano cartesiano di tanti punti quante sono le osservazioni (xi, yi), ognuno tracciato nella corrispondente coordinata.

Un valore che permette di capire se i dati sono correlati positivamente o negativamente è il coefficiente di correlazione campionario(r), che nel nostro caso vale 0.9153466 ed è un valore prossimo a 1.

Se r>0 allora i dati sono positivamente correlati altrimenti sono negativamente correlati, quindi i dati sono positivamente correlati. 

Notiamo, inoltre, che |r| è prossimo a 1, dunque vi è una relazione lineare perfetta e quindi i punti del diagramma di dispersione stanno tutti su una retta. Infine possiamo affermare che nel nostro grafico i dati sono positivamente correlati dunque all'aumentare dell'acqua immessa nei comuni aumenterà l'acqua erogata dai comuni.








Realizzato da:
D'Antuono Francesco Paolo (0512109798), Vitale Ciro (0512110719).